臺灣高等法院高雄分院刑事判決　　　94年度上更(一)字第80號
上　訴　人　乙○○
即　被　告
　　　　　　　　　　（現於臺灣高雄監獄執行中）
選任辯護人　柳聰賢　律師
上　訴　人　甲○○
即　被　告
指定辯護人　本院公設辯護人 孫妙岑
上列上訴人等因違反毒品危害防制條例案件，不服臺灣高雄地方
法院92年度重訴字第114 號中華民國93年4 月13日第一審判決（
起訴案號：臺灣高雄地方法院檢察署92年度偵字第15156 號），
提起上訴，經判決後，由最高法院發回更審，本院判決如下：
    主  文
原判決關於乙○○、甲○○部分均撤銷。
乙○○、甲○○共同製造第二級毒品，乙○○處有期徒刑拾貳年
，褫奪公權柒年，甲○○處有期徒刑捌年，褫奪公權伍年；扣案
如附表一所示之物，均沒收銷毀，如附表二所示之物，均沒收。
    事  實
一、乙○○、林章（由原審另案審理）2 人基於製造第二級毒
    品甲基安非他命之犯意聯絡，於民國92年間約定，原料及製
    造工具由林章負責準備，乙○○則負責找尋地點製造甲基
    安非他命，製造完成後，每公斤成品由林章支付新台幣（
    下同）2 萬元之酬勞予乙○○。同年5 月1 日乙○○為準備
    製造甲基安非他命之場所，乃偽稱係「童森漢」而向不知情
    之王本吉租用屏東縣三地門鄉三地村隘寮溪旁河川地上之工
    廠，乙○○並在租賃契約書上偽簽「童森漢」之姓名，並持
    以與王本吉簽訂租賃契約，足以生損害於「童森漢」本人及
    王本吉；同年6 月中旬，乙○○於取得林章所交付之製造
    甲基安非他命原料鹽酸麻黃素1 批，並指示對製造甲基安非
    他命有犯意聯絡之甲○○向林章載得製造工具後，即於同
    年6 月22日起，在上開向王本吉所租用之工廠內，開始甲基
    安非他命之第1 階段製造流程，其方法係將鹽酸麻黃素催化
    、脫水、風乾並加入化學藥劑製成氯假麻黃素（即所謂粗胚
    ）。同年6 月底，乙○○指示甲○○將上開製造工具及所製
    成之氯假麻黃素2 大袋，移入由甲○○於同年6 月15日所租
    得坐落高雄縣鳥松鄉松埔北巷42之3 地號上鐵皮屋充作製造
    甲基安非他命之工廠，準備進一步製造甲基安非他命，嗣因
    鄰居抗議而作罷。同年7 月4 日，乙○○又指示甲○○轉租
    坐落於高雄縣鳥松鄉○○村○○路400 巷60弄1 號上之鐵皮
    屋充作製造甲基安非他命之工廠；同年7 月15日凌晨，甲○
    ○再依乙○○之指示，將製造工具及氯假麻黃素2 大袋由上
    址移至高雄縣鳥松鄉○○村○○路400 巷60弄1 號之工廠後
    ，由乙○○指導甲○○，2 人繼續進行甲基安非他命第2 、
    3 階段之製造工作，其方法係將粗胚置入反應罐內加氫氣反
    應成滷水，再以強酸強鹼中和調整ＰＨ值為7 後，以漏斗過
    濾瓶抽氣過濾雜質，再煮沸放涼置入冰櫃結晶完成第2 階段
    ，第3 階段則將結晶成品撈出，加入活性炭煮沸、脫色、去
    雜質後置入冰箱冷藏形成結晶成品即為甲基安非他命。同年
    7 月18日，乙○○再以日薪1 萬元之代價僱用具有製造甲基
    安非他命犯意聯絡之陳兆流（已判決確定）進入工廠，共同
    製造甲基安非他命。92年7 月19日凌晨2 時30分許，乙○○
    、甲○○、陳兆流在高雄縣鳥松鄉○○村○○路400 巷60弄
    1 號工廠內製造甲基安非他命時，經法務部調查局南部地區
    機動工作組會同電信警察第三中隊、高雄市政府警察局小港
    分局、高雄市政府警察局刑警大隊等單位所組成之專案小組
    人員當場查獲，並扣得第二級毒品甲基安非他命結晶成品3
    桶（淨重18公斤，純度44.17%，純質淨重7.95公斤）、液態
    安非他命8 桶（淨重173.2 公斤，純度12.79%，純質淨重
    22.152公斤）、林章所有供製造甲基安非他命所用之氯假
    麻黃素3 包（淨重16.5公斤）、冰箱2 台、反應器、脫水機
    、電風扇各1 台、垃圾桶15個、壓力罐4 個、鋼鍋5 個、真
    空馬達3 台、磅秤、瓦斯爐具、瓦斯桶各2 台、塑膠漏斗2
    個、陶瓷濾瓶、玻璃濾瓶各1 個、勺子2 個、量桶1 個、濾
    布1 袋、氫氣瓶3 瓶、各式配料藥品42瓶、攪拌棒1 支、溫
    度計2 支、試紙3 盒、濾紙2 盒、食鹽6 包、活性炭2 包、
    防毒面具1 個、乙○○所有供犯罪所用之租賃契約書1 份、
    甲○○所使用之行動電話預付卡3 張等物，並循線查知林章
    。
二、案經法務部調查局南部機動組移送臺灣高雄地方法院檢察署
    檢察官偵查起訴。
      理      由
壹、程序部分：
一、查法務部調查局係臺灣高等法院檢察署依刑事訴訟法第198
    條規定，所指定毒品種類成分之鑑定機關（該署92年10月15
    日檢文允字第0921001322號函參照），本件南機組調查人員
    查獲被告等製造之甲基安非他命後，將查獲之毒品甲基安非
    他命移送法務部調查局鑑定其是否為甲基安非他命成分，其
    檢驗通知書應屬刑事訴訟法第206 條所定之傳聞例外，當具
    證據能力。又法務部調查局93年1 月19日調科壹字第093623
    40180 號函、94年5 月17日調科壹字第09400218580 號函、
    南機組93年3 月18日調南機緝字第09376303100 號函，係公
    務員職務上製作之紀錄文書，並無顯有不可信之情形，依刑
    事訴訟法第159 條之4 第1 款之規定亦均具證據能力。
二、又搜索依其程式，可區分為要式搜索與非要式搜索，其中非
    要式搜索又區分為附帶搜索、同意搜索、緊急搜索，此觀刑
    事訴訟法第130 條、第131 條、第130 條之1 之規定自明，
    上開各項搜索有其法定要件及程序。其中同意搜索應經受搜
    索人出於自願性同意，此所謂「自願性」同意，係指同意必
    須出於同意人之自願，非出自於明示、暗示之強暴、脅迫。
    本件被搜索之工廠係由甲○○具名向屋主黃金龍承租，而南
    機組並無搜索票，警調人員到場後被告乙○○（載共同被告
    陳兆流）與甲○○分別駕車逃離，經警調查緝人員追逐，被
    告乙○○所駕車輛車輪陷落水溝，被告甲○○駕車企圖衝撞
    查緝人員經鳴槍後，分遭逮捕，此據證人即調查員李青憲於
    本院審理時證述明確，被告等遭逮捕後之搜索、扣押筆錄雖
    已載明：「依刑事訴訟法第131 條之1 經受搜索人之同意執
    行搜索」等語，並經被告等於搜索筆錄上簽名，然被告乙○
    ○、甲○○與同案被告陳兆流等3 人於92年7 月19日之調查
    筆錄均未有自願性同意搜索之記載，顯難認係出於自願性之
    同意搜索，本件搜索固屬違法搜索；惟按刑事訴訟，係以確
    定國家具體之刑罰權為目的，為保全證據並確保刑罰之執行
    ，於訴訟程序之進行，固有許實施強制處分之必要，惟強制
    處分之搜索、扣押，足以侵害個人之隱私權及財產權，若為
    達訴追之目的而漫無限制，許其不擇手段為之，於人權之保
    障，自有未周，故基於維持正當法律程序、司法純潔性及抑
    止違法偵查之原則，實施刑事訴訟程序之公務員不得任意違
    背法定程序實施搜索、扣押；然違法搜索扣押所取得之證據
    ，若不分情節，一概以程序違法為由，否定其證據能力，從
    究明事實真相之角度而言，亦難謂適當。本件被告等製造甲
    基安非他命，嚴重殘害民眾身心健康，且被當場查扣之甲基
    安非他命數量非少，如製成品流入市面，後果不堪設想，本
    院就個人基本人權之保障及社會安全之維護，基於比例原則
    及法益權衡原則，認本件搜索雖非合法，然搜索所得之證物
    ，仍具有證據能力。
三、被告等之選任辯護人另指稱：「本案鹽酸麻黃素係由林章
    提供，並由林章透過被告乙○○獄友董群能教唆，指使被
    告乙○○製造，此有南機組發布新聞稱早在今年（92年）3
    月即接獲線報（見7.20.聯合報），惟被告乙○○係在92年
    3 月才假釋出獄，南機組又如何能早在92年3 月即接獲線報
    ？被告乙○○供稱其在92年4 月底才由林章陪同前往屏東
    縣三地門租工寮，6 月間在鳥松鄉松埔北巷租屋，7 月間在
    鳥松鄉○○村○○路400 巷60弄1 號租屋（見偵查卷第128
    、129 頁乙○○調查筆錄），且調查員在92年7 月18日即書
    立報告書略以：高雄縣民乙○○夥同高雄市民甲○○、吳佳
    芬2 人在高雄縣大社、鳥松一帶設立安毒工廠，目前已達結
    晶階段，準備大量販售安毒，有必要對渠等執行拘提等語，
    尚未著手製造，南機組卻能事先知悉，預測未來，料事如神
    ，大悖常情，已有可疑，即林章92年11月6 日調查筆錄亦
    稱：我想乙○○、甲○○或許是懷疑是我向貴組檢舉才導致
    他們被查獲等語，且事後調查員縱放林章未予移送，係因
    被告等3 人供出林章係主謀，調查員不得已才勉強將之移
    送，後來因為林章不滿當線民，又被辦了，才向南機組爆
    料檢舉，本案係南機組透過林章提供鹽酸麻黃素教唆上訴
    人製造，並先由林章提供線報予南機組，雙方再均分鉅額
    緝毒獎金，本案係陷害教唆甚明，自無證據能力」云云。惟
    查證人即南機組調查員吳東原於本院前審審理時結證：給檢
    察官的報告是我寫的，我們針對他們集團有跟監，我們根據
    他們工廠位置及進場時間，根據我們專業的知識判斷，認為
    他們在進行安非他命的製造，知道他們已達收網時間，所以
    我們寫了這份報告。當時是有人檢舉，但是檢舉人不是林章
    。當時乙○○有告訴我們幕後的貨主就是林章，我們當
    時也知道，我們後來也有去拘提他，但是拘提不到他人，是
    後來他自己來我們本組報到的，當時我們也有對他作1 份筆
    錄，後來林章也有被移送及起訴（見本院前審93年10月21
    日審判筆錄），已證述本件是他人所檢舉，林章並非本案
    之檢舉人。而林章係本件共犯，經法務部調查局南部地區
    機動工作組移送偵辦，並經檢察官於93年5 月6 日92年度偵
    字第18623 號提起公訴，現由本院整股審理中，有起訴書1
    份在卷可考。另南機組93年3 月18日調南機緝字第09376303
    100 號函亦稱：本件線報係一般民眾檢舉，調查人員並無因
    本案件而遭受風紀調查或懲處等情（見原審卷第172 頁）。
    據上以觀，辯護人指稱本件係陷害教唆，無證據能力，尚無
    可取。
貳、實體部分：
一、訊據上訴人即被告乙○○對於在上開時地製造甲基安非他命
    之事實，分別於原審及本院供承不諱，惟辯稱：本件甲基安
    非他命尚在製造當中並未完成即遭查獲，應僅成立未遂犯云
    云；至上訴人即被告甲○○矢口否認有何製造甲基安非他命
    之犯行，並辯稱：我僅受僱於乙○○代買便當及聽從乙○○
    之指示載送器具，不知他在製造甲基安非他命云云；惟查：
（一）扣案之結晶成品3 桶及液態甲基安非他命（即黑色水溶液
      ）8 桶，白色粉末2 包及灰黑色粉末1 包，經送法務部調
      查局檢驗結果，結晶成品3 桶含之甲基安非他命成分（淨
      重18公斤，純度44.17%，純質淨重7.95公斤）、液態甲基
      安非他命8 桶亦驗出有甲基安非他命成分（淨重173.2 公
      斤，純度12.79%，純質淨重22.152公斤），白色粉末2 包
      及灰黑色粉末1 包，則均有氯假麻黃素成分（為製造安非
      他命之原料），此有該局調科壹字第09262610840 號鑑定
      通知書1 份在卷可查，本件復有冰箱2 台、反應器、脫水
      機、電風扇各1 台、垃圾桶15個、壓力罐4 個、鋼鍋5 個
      、真空馬達3 台、磅秤、瓦斯爐具、瓦斯桶各2 台、塑膠
      漏斗2 個、陶瓷濾瓶、玻璃濾瓶各1 個、勺子2 個、量桶
      1 個、濾布1 袋、氫氣瓶3 瓶、各式配料藥品42瓶、攪拌
      棒1 支、溫度計2 支、試紙3 盒、濾紙2 盒、食鹽6 包、
      活性炭2 包、防毒面具1 個等供製造甲基安非他命用之器
      具扣案可憑。又同案被告陳兆流於本院前審審理時供稱：
      當初乙○○跟我說他在趕工作，問我是否要賺外快，所以
      我才去做的，我只將原料搬到瓦斯台上面去煮，後來煮好
      後，他們就抬下來。他們要做什麼，我也不懂，我只看到
      是黑黑的，我只是將那些弄髒的桶子拿出去清洗。當時他
      們在做什麼我並不知道，是後來聞到味道後，我問了才知
      道，但我沒有交通工具可以出來，所以只好待在那裡，當
      時我是因為沒有錢，所以才去做，我知道我做錯了等語（
      見本院上訴卷93年10月21日審判筆錄），足見陳兆流就本
      件製造甲基安非他命之犯行，有犯意聯絡及行為分擔，至
      為明確，應為共同正犯。被告甲○○所辯稱：我並未參與
      製造甲基安非他命，係乙○○要其擔起責任云云，顯無可
      採。
（二）次按「甲基安非他命之製造過程大致可分為前段（化反應
      步驟）、中段（氫化反應步驟）、後段（純化結晶步驟）
      ，而所謂製造完成之甲基安非他命成品之認定標準應視定
      義而論，如採廣義之定義則經化學製造反應將原料轉化至
      甲基安非他命毒品成分存在者即可視為成品，則上述中段
      氫化反應之產物（即黑色水溶液）已含有甲基安非他命成
      分可視為製成品，如採狹義之定義為需析出可供施用之甲
      基安非他命結晶始為成品，則黑色水溶液需再經上述後段
      之純化結晶步驟，始可視為甲基安非他命成品，而本件查
      獲之甲基安非他命結晶成品3 桶（淨重18公斤，純度44.1
      7%，純質淨重7.95公斤），只需再脫水風乾即為高純度之
      甲基安非他命結晶，因此依上述之廣義及狹義認定標準，
      均得視為甲基安非他命成品」「甲基安非他命毒品藥效可
      經口服、煙吸或者以注射等多種施用方式達成，未完全脫
      水之甲基安非他命結晶成品，雖未完全脫水乾燥，但不影
      響該結晶成品內含之甲基安非他命毒品成分之施用藥效」
      ，此有法務部調查局93年1 月19日覆原審之調科壹字第09
      364340180 號函、94年5 月17日調科壹字第09400218580
      號函各1 份附卷可稽，顯見本件被告乙○○、甲○○部分
      之甲基安非他命已製造完成，被告乙○○所辯製造甲基安
      非他命之犯行尚未完成顯不足採信；又本件雖尚查獲有其
      他甲基安非他命之製造原料及半成品，尚屬未製造完成之
      階段，惟既有部分甲基安非他命已製造完成而屬既遂之階
      段，則仍無妨於被告乙○○、甲○○上開製造甲基安非他
      命既遂犯行之成立，綜上所述，被告等製造甲基安非他命
      之犯行，均堪認定。
（三）又被告乙○○對於上述時地，假冒「童森漢」之姓名與不
      知情之王本吉簽訂租賃契約之事實，業據其於原審及本院
      供承不諱，並有房屋租賃契約書1 份附於偵查卷第177 至
      180 頁可稽，事證明確，被告乙○○此部分之犯行，亦堪
      認定。
二、查甲基安非他命係屬毒品危害防制條例第2 條第2 項第2款
    所規定之第二級毒品；核被告乙○○、甲○○製造甲基安非
    他命之行為，均係犯毒品危害防制條例第4 條第2 項之製造
    第二級毒品，被告乙○○在租賃契約書上偽簽「童森漢」之
    姓名，並持以與王本吉簽訂租賃契約，足以生損害於「童森
    漢」本人之行為，係犯刑法第216 條、第210 條之行使偽造
    私文書罪。被告乙○○、甲○○製造甲基安非他命後，進而
    持有，其等持有之低度行為應為製造之高度行為所吸收，又
    被告乙○○偽造署押為偽造私文書之部分行為，偽造私文書
    後進而行使，其偽造之低度行為為行使之高度行為吸收，均
    不另論罪。被告乙○○、甲○○與陳兆流、林章間就上開
    製造甲基安非他命之犯行，彼此有犯意聯絡及行為分擔，均
    應論以共同正犯。被告乙○○所犯上開2 罪，有方法結果之
    關係，為牽連犯，應依刑法第55條之規定從一重之製造第二
    級毒品罪論處。被告乙○○、甲○○雖均辯稱其等供出林章
    ，應依毒品危害防制條例第17條減輕其刑，惟查另案被告
    林章係與被告乙○○、甲○○共犯本件之製造甲基安非他
    命之共同正犯，非屬毒品之來源，尚無上開減刑條文之適用
    ，併此敘明。
三、原審對被告乙○○、甲○○予以論罪科刑，固非無見，惟查
    同案被告陳兆流就本件製造甲基安非他命之犯行，係共同正
    犯，已如前述，原判決認陳兆流係幫助犯，即有適用法則不
    當之違法，自有未合。被告甲○○上訴意旨，否認犯罪，為
    無理由。被告乙○○上訴意旨，指摘原判決未依證人保護法
    減輕其刑，量刑過重云云，惟查被告乙○○到案後，檢察官
    即向原審聲請羈押，並無依證人保護法規定准予減輕其刑之
    書面諭知，有偵查筆錄在卷可考，上開指稱尚屬無據，其上
    訴亦無理由，然原判決既有上述可議，自應由本院將原判決
    關於被告乙○○、甲○○部分予以撤銷改判。審酌被告乙○
    ○、甲○○等不思以己力獲取所需，反貪圖一己私利，任意
    從事毒品甲基安非他命之製造行為，且數量非少，如製成品
    流入市面，將嚴重殘害民眾身心健康，犯罪之情節及惡性甚
    重，被告乙○○於本件製造之過程基於主導之地位等一切情
    狀，分別量處如主文第2 項所示之刑，且依被告等犯罪之性
    質，本院認有褫奪公權之必要，並分別宣告如主文第2 項所
    示之褫奪公權。又沒收為從刑，應附屬於主刑，不生比較輕
    重之問題。是以行為後法律有變更者，如新法規定之主刑較
    輕於舊法，或其輕重與舊法完全相同，或僅關於沒收之規定
    有所修正時，自不問其沒收部分之輕重如何，均應依從新之
    原則，適用裁判時之新法（參照最高法院87年度台上字第33
    32號判決意旨）。經查毒品危害防制條例業於92年7 月9 日
    修正公布，並於93年1 月9 日施行，其中該條例第4 條第2
    項之製造第二級毒品罪並未修正，惟同條例第18條第1項 於
    修正前係規定：「查獲之毒品及專供製造或施用毒品之器具
    ，不問屬於犯人與否，均沒收銷燬之。但合於醫藥或研究之
    用者，得不予銷燬」，於修正後則係規定：「查獲之第一、
    二級毒品及專供製造或施用第一、二級毒品之器具，不問屬
    於犯人與否，均沒收銷燬之；查獲之第三、四級毒品及製造
    或施用毒品之器具，無正當理由而擅自持有者，均沒入銷燬
    之。但合於醫藥、研究或訓練之用者，得不予銷燬」，是修
    正前後之該條例第18條第1 項條文固有若干文字更動，但依
    上述說明，作為主刑之該條例第4 條第2 項規定既未有任何
    修正，則單就沒收之規定，並不生比較新舊法之問題，應逕
    依修正後之該條例第18條第1 項前段規定，宣告第二級毒品
    之沒收銷燬，查如附表一所示之結晶甲基安非他命成品及液
    態甲基安非他命半成品，均屬第二級毒品，爰依毒品危害防
    制條例第18條第1 項前段規定，皆併予宣告沒收銷燬之。鑑
    驗耗用之第二級毒品甲基安非他命既已滅失，自毋庸宣告沒
    收銷燬。又如附表二所示之原料、器材等物（其中之氯假麻
    黃素3 包，尚未列屬第四級毒品，業據法務部調查局函覆明
    確），均為供本件被告乙○○、甲○○製造第二級毒品甲基
    安非他命所用之物，且為共犯林章所有，亦據乙○○、甲
    ○○2 人供明在卷，均應依毒品危害防制條例第19條第1 項
    前段規定，併予宣告沒收之。又偽造之「童森漢」與王本吉
    租賃契約書1 份，係被告乙○○所有，供犯罪所用之物，應
    依刑法第38條第1 項第2 款宣告沒收（包含「童森漢」之署
    押）。另扣案之行動電話預付卡3 張，非屬違禁物，亦無證
    據證明係供本件製造甲基安非他命所用之物，爰不為沒收之
    諭知。
四、同案被告陳兆流部分，業經判決告確定，本院不予論列。
據上論斷，應依刑事訴訟法第369 條第1 項前段、第364 條、第
299 條第1 項前段、毒品危害防制條例第4 條第2 項、第18條第
1 項前段、第19條第1 項前段、刑法第11條、第28條、第216 條
、第210 條、第55條、第37條第2 項、第38條第1 項第2款 ，判
決如主文。
本案經檢察官沈紹嘉到庭執行職務。
中　　華　　民　　國　　94　　年　　10　　月　　18　　日
                  刑事第七庭    審判長法  官  莊飛宗
                                      法  官  黃三友
                                      法  官  黃憲文
以上正本證明與原本無異。
如不服本判決應於收受本判決後10日內向本院提出上訴書狀，其
未敘述上訴理由者，並得於提起上訴後10日內向本院補提理由書
狀（均須按他造當事人之人數附繕本）「切勿逕送上級法院」。
中　　華　　民　　國　　94　　年　　10　　月　　19　　日
　　　　　　　　　　　　　　　　　　　書記官  葉淑華
附錄：本判決論罪科刑法條：
毒品危害防制條例第4條第2項
製造、運輸、販賣第二級毒品者，處無期徒刑或7 年以上有期徒
刑，得併科新臺幣700萬元以下罰金。
附表一
一    安非他命結晶成品3桶
二    液態安非他命（黑色水溶液）8桶
附表二
一    氯假麻黃素3包
二    冰箱2台
三    反應器1台
四    脫水機1台
五    電風扇1台
六    垃圾桶15只
七    壓力罐4個
八    鋼鍋5個
九    真空馬達3台
十    磅秤2台
十一  瓦斯爐具2台
十二  瓦斯桶2台
十三  塑膠漏斗2個
十四  陶瓷濾瓶1只
十五  玻璃濾瓶1個
十六  勺子2個
十七  量桶1個
十八  濾布1袋
十九  氫氣瓶3瓶
二十  配料藥品42瓶
二一  攪拌棒1支
二二  溫度計2支
二三  試紙3盒
二四  濾紙2盒
二五  食鹽6包
二六  活性炭2包
二七  防毒面具1個
二八  租賃契約書1份
